---
title: Evolution de la corrélation entre l'homogamie sociale et la religion entre
  2003 et 2013
author: "Loubna Zidan, Anouchka Béal-Récard, Justine Guieu, Sokhna Mbathio Mbengue,
  Emmanuel Herbepin"
date: "Décembre 2022"
output:
  pdf_document: default
  html_document: default
---

```{r setup, include=FALSE}
knitr::opts_chunk$set(echo = TRUE)
```

Les sciences sociales, se sont depuis longtemps intéressées à l'homogamie sociale.
L'homogamie est défini par M. Bouchet-Valat et S. Grobon comme "l'appartenance des deux conjoints à la même catégorie" (M. Bouchet-Valat & S. Grobon, (2019). Homogames un jour, homogames toujours, Rencontre pendant les études et proximité de diplôme et de carrière au sein des couple en France, p.137). 
Ils entendent par "même catégorie" le fait d'appartenir à la même classe sociale d'origine ainsi que d'avoir le même niveau de diplome, ou proche.
Nous savons donc que la mise en couple est fortement correlée à une ressemblance assez proche des individus en termes de classe sociale et d'éducation, ainsi que de niveau de diplome.
D'un autre côté, les travaux sociologiques prenant pour objet la religion et ses influences socialisatrices sont assez rescents ce qui rend relativement rares les études sur les liens entre religion et mise en couple. Nous pouvons tout de même retrouver un écrit de M. Maudet, intitulé 'Si l'amour rend aveugle, la religion lui redonne la vue'(2021), qui s'intéresse à l'homogamie religieuse en France. 
L'homogamie religieuse y est définie par M. Maudet comme "le fait d'appartenir au même groupe religieux/non religieux que son ou sa conjoint.e" (2021, p.2).
Sans rentrer avec une même profondeur dans le sujet, nous allons, dans le cadre de ce devoir et à partir de deux bases de données, nous evertuer à décrire le lien entre homogamie et religiosité, en France en 2003 et en 2013.

# Présentation des bases de données

## L’enquête EPIC  
L’enquête Étude des Parcours Individuels et Conjugaux (Epic), est la continuité d’un ensemble d’enquête réalisé entre les années 50 et 90, sur les situations matrimoniales. Nous avons l’enquête « Le choix du conjoint » de 1959, ainsi que « La formation des couples » de 1983-1984. 
L’enquête EPIC a été réalisé en 2013-2014 par l’Institut national d’études démographiques (Ined) et l’Institut national de la statistique et des études économiques (Insee). Le but de cette enquête était de mettre en lumière les différentes manières de mise en couple et de comprendre l’ensemble de ses aspects. De plus, l’enquête EPIC a été l’une des premières à s’intéresser et à intégrer des personnes célibataires dans son étude. 
Cette enquête a été effectué sur la base d’un tirage au sort d’un échantillon de la population. Parmi celui-ci, 16 000 logements ont été retenus et 7825 entretiens ont été exécuter auprès de personnes âgées de 26 à 65 ans.  

## L’enquête HDV  
L’enquête Histoire de Vie est également dans la continuité d’une enquête réalisé en 1992, intitulé « Mobilité géographique et Insertion sociale (MGIS). 
L’enquête HDV a vu le jour en 2003, mise sur pied par l’Institut national de la statistique et des études économiques (Insee). Cette enquête porte sur la construction des identités en y comprenant le plus grand nombre d’aspect que comprend la vie sociale. 
L’enquête HDV a été réalisé auprès de 8403 personnes habitants en France métropolitaine, âgés de 18 ans et plus. 


## Plan

Ce devoir sera divisé en 2 parties. 
Dans une première partie nous introduirons brièvement la population religieuse/non religieuse en France en 2003 et 2013. 
Dans une deuxième partie, nous nous interesserons à l'homogamie générale puis religiseuse en France, avec un comparatif de 10ans. 
Cette partie sera divisé en 3, en passant par l'analyse des couples en fonction de leur religion, de leur diplome, puis enfin leur homogamie.

```{r, message=FALSE, warning=FALSE}
library(foreign)
library(questionr)
library(survey)
library(R2HTML)
library(tidyverse)
library(esquisse)
library(labelled)
library(DataExplorer)
library(funModeling)
library(missForest)
library(dplyr)
library(tinytex)
library(ggplot2)
library(ggmosaic)
```

## Exploration et nettoyage de la base HDV2003: 

La base de donnees HDV etant en 4 parties, nous avons ouvert la premiere et la quatrieme...
```{r, message=FALSE}
hdv1<-read.csv2("hdv1.csv")
hdv4<-read.csv2("hdv4.csv")
```
Pour selectionner les variables qui nous interessent :
```{r}
colnames(hdv1) #Nous visualisons le nom des colonnes
hdv1_select <- select(hdv1, c(AGEE,AGECJ))
hdv4_select <- select(hdv4, c(STATUTE,STATUTCJ,NIVE2TE,NIVE2TCJ,QUALIFE,QUALCJ,SEXEE,SEXECJ,VRELIG,VENREL,VIECOUE))
```

On concatène ensuite les deux BDD :
```{r}
hdv <- cbind(hdv1_select, hdv4_select)
```
Puis nous nettoyons notre environnement :
```{r}
rm(hdv1,hdv4,hdv1_select, hdv4_select)
```
Et on appelle le script de recodage contenant les traitements des variables de la base hdv:
```{r}
source("recodage_hdv2003.R")

head(hdv) #Affichage des 05 premières lignes
```

Voici les dimensions de la base hdv:
```{r}
dim(hdv) # Nombre de colonnes et nombre de lignes
describe(hdv) # Statistiques sur ta bases de données
str(hdv) # Description des variables 
```


## Exploration et nettoyage de la base EPIC: 

Pour la base EPIC, nous avons ouvert la base de données EPIC pour y récupérer ce qu'il nous faut :
```{r}
epic <- select(read.csv("repondant.txt", sep="\t"),
               c(IndCOU,R_IMPREL,R_RELIGC,R_RELIGION,C_DIPLOMEC,M_DIPLOME,C_CS13C,M_CS13,SEXER,H_SEXEC_C,AGEM,H_ANAISC_C,R_MOINDIPL,R_PLUDIPL))
```

Et on appelle le script de recodage contenant les traitements des variables de la base hdv:
```{r}
source("recodage_epic.R")

head(epic) #Affichage des 05 premières lignes
#Les dimensions de la base: 
dim(epic)
str(epic)
```

# Description de la population

## 1. Population religieuse 

Pour cette partie qui cherche à mettre en contexte et représenter la population religieuse générale en France, nous allons faire différentes représentations. 
### 1.a - Nous allons en premier représenter la population religieuse et non religieuse en France en 2003 et en 2013. 

Nous allons ici voir si le pourcentage de personnes religieuses a changé en 10 ans. 
Pour EPIC - Nombre de personne croyante et non croyante en France en 2013
```{r}
#On construit d'abord la variable simplifiée : Religiosité
epic$Religiosite <- epic$Religion_enquete
epic$Religiosite <- as.factor(epic$Religiosite)
epic$Religiosite <- fct_recode(epic$Religiosite,
                               "Croyant"="Catholicisme",
                               "Croyant"="Protestantisme",
                               "Croyant"="Islam",
                               "Croyant"="Bouddhisme",
                               "Croyant"="Hindouisme",
                               "Croyant"="Judaisme",
                               "Croyant"="Autre",
                               "Non-Croyant"="Sans religion")

table(epic$Religiosite)
data_reg <- data.frame(table(epic$Religiosite))
data_reg



ggplot(epic) +
  aes(x=Religiosite,y = ..prop..,group = 1,fill= ..prop..)+
  geom_bar() +
  labs(title = "Religiosite en 2013",
       y="pourcentage") +
  theme_bw()
```


Pour HDV - Nombre de personne croyante et non croyante en France en 2003
```{r}
hdv$Religiosite <- hdv$Rapport_religion
hdv$Religiosite <- as.factor(hdv$Religiosite) 

hdv$Religiosite <- fct_recode(hdv$Religiosite,
                              "Croyant"="Pratique reguliere",
                              "Croyant"="Pratique occasionnelle",
                              "Croyant"="Sentiment d'appartenance sans pratique",
                              "Non croyant"="Ni pratique ni appartenance",
                              "Non croyant"="Rejet")
freq(hdv$Religiosite)

table(hdv$Religiosite)
data_reg <-data.frame(table(hdv$Religiosite))
data_reg

ggplot(hdv) +
  aes(x=Religiosite,y = ..prop..,group = 1,fill= ..prop..)+
  geom_bar() +
  labs(title = "Religiosite en 2003",
       y="pourcentage") +
  theme_bw()
```

### Analyse 1.a 

Nous pouvons ici constater qu'en 10 ans, le pourcentage de personnes croyantes et non croyantes en France est similaire (73% de croyants en 2003, et 72% en 2013). 
En France, en 2003 et en 2013, prés des 3/4 de la population est croyante (72% en 2013, et 73% en 2003), contre seulemt 1/4 sont non croyants (27% en 2013 et 25% en 2003).



### 1.b - En deuxième, nous allons regarder la proportion des différents types de religion recensées en France en 2013.

```{r}
freq(epic$Religion_enquete)


table(epic$Religion_enquete)
data_reg <-data.frame(table(epic$Religion_enquete))
data_reg



ggplot(epic) +
  aes(y=Religion_enquete,x = ..prop..,group = 1,fill= ..prop..)+
  geom_bar() +
  labs(title = "Types de religion en France en 2013",
       y="pourcentage") +
  theme_bw()
```
## Analyse 1.b 

En 2013, la religion la plus pratiquée en France est le catholicisme, avec plus de 60%. 
Nous pouvons dire que plus de la moitié des Français sont catholiques. 
L'islam est la deuxiéme religion la plus pratiquée en France en 2013, avec plus de 6%



# 2.Religiosité, mise en couple et âge

Dans cette partie, nous allons analyser les personnes en couple en fonction de leur réligionisité en 2003, puis en 2013.
Puis, nous allons pouvoir comparer ces deux cas.
Par la suite, nous allons analyser l'age en fonction de la réligionisité en 2003, puis en 2013.
Puis, nous allons pouvoir comparer ces deux cas.


# 2.a)Répartition des personnes en couples en fonction de la religiosité:

Voyons en premier lieu la répartition des personnes en couple en 2003 avec la base HDV:
```{r}
ggplot(hdv) +
  aes(x = Vie_en_couple) +
  geom_bar(fill = "#0C4C8A") +
  labs(title = "Vie en couple en 2003") +
  theme_bw()
```
Nous pouvons remarquer que les personnes en couple sont pres de deux foix plus les personnes célibataires.

## Répartition des personnes en couples en fonction de la religiosité en 2003 :
```{r}
hdv %>%
  filter(Vie_en_couple %in% "oui") %>%
  filter(!(Religiosite %in% "NSP")) %>%
  ggplot() +
  aes(x = Religiosite) +
  geom_bar(fill = "#0C4C8A") +
  labs(x = "Croyance et pratiques",title = "La question de pratiques et croyance réligieux pour les individus en couple 2003") +
  theme_bw() +
  facet_wrap(vars(Vie_en_couple))
```

En 2003 nous pouvons remarquer que l'échantillon des personnes religieuses et en couple dépasse 4000. Tandis que l'échantillon des personnes non religieuses et en couple est de 1400.

Voyons la répartition des personnes en couple ou en relation amoureuse:
```{r}
ggplot(epic) +
  aes(x = Indic_relation_amour) +
  geom_bar(fill = "#0C4C8A") +
  labs(title = "Vie en couple ou en relation amoureuse en 2013") +
  theme_bw()
```
Il est clair que les personnes en couple ou en relation amoureuse sont 2 fois plus les personnes en autres situations

## Répartition des personnes en couples en fonction de la religiosité en 2013 :
```{r}
epic %>%
  filter(Indic_relation_amour %in% "relation amoureuse ou en couple") %>%
  filter(!(Religiosite %in% 
             "Ne souhaite pas repondre")) %>%
  ggplot() +
  aes(x = Religiosite) +
  geom_bar(fill = "#0C4C8A") +
  labs(x = "Croyance",title = "Religiosité des individus en couple en 2013") +
  theme_bw() +
  facet_wrap(vars(Indic_relation_amour))
```
En 2013, l'échantillon des personnes religieuses et en couple (ou en relation) dépasse 4000. Tandis que l'échantillon des 
personnes non religieuses et non en couple est presque de 1500 personnes.

## Analyse:
Nous pouvons remarquer que la pourcentage des personnes croyantes et en couple interrogées en 2003 est similaire au pourcentage des personnes en couple ou en relation interrogées en 2013.  
Nous pouvons donc conclure que il n'y a pas de différence remarquable entre 2003 et 2013, concernant les personnes en couple et croyantes. 

# 2.b) Répartition d'age en fonction de la religion:


## Répartition de l'age en fonction des partiques et croyances en 2003 :
```{r}
hdv %>%
  filter(!(Religiosite %in% "NSP")) %>%
  ggplot() +
  aes(x = Religiosite, y = Age_enquete) +
  geom_jitter(size = 1.5) +
  labs(x = "Croyance et pratiques", 
       y = "Age de l'enqueté", title = "Age en fonction de partiques et croyance en 2003")
```

## Analyse:
En 2003:
On remarque que l'age des personnes interrogées varie entre 15 ans et 90 ans:
pour les personnes croyants:
les personnes agées de 35 ans à 55 ans sont les personnes qui déclarent le plus être croyants. 

pour les personnes  non-croyants:
On voit que les personnes qui se déclarent le plus 'non-croyantes' sont les jeunes , toutefois, les personnes non croyantes reste inférieur aux personnes croyantes. 




Voyons un autre figure pour pouvoir analyser au mieux et tirer des conclusions plus pertinentes:
```{r}
hdv %>%
  filter(!(Religiosite %in% "NSP")) %>%
  ggplot() +
  aes(y= Age_enquete, fill = Religiosite) +
  geom_boxplot() +
  scale_fill_hue(direction = 1) +
  theme_light()+
  labs(y = "Age", title = "Age en fonction de partiques et croyance en 2003")

```
en 2003:
on constate que les personnes croyantes sont agé de 15 à 90 ans, avec:
-Premier quartile autour de 37 ans
-La médiane est autour de 50 ans
-Troisieme quartile autour de 63ans

alors que les personnes non croyantes sont agés de 15 à 85 ans avec des outliers, avec:
-Premier quartile autour de 31 ans
-La médiane est autour de 40 ans
-Troisieme quartile autour de 53ans



# Répartition Age en fonction de la croyance en 2013 avec la base epic :
```{r}
epic %>%
  filter(!(Religiosite %in% "Ne souhaite pas repondre")) %>%
  ggplot() +
  aes(x = Religiosite, y = Age_individu) +
  geom_jitter(size = 1.5) +
  labs(x = "croyance", y = "Age de l'enqueté",
       title = "Age en fonction de croyance en 2013") +
  theme_gray()
```
en 2013:
On remarque que l'age des personnes varie entre 20 et 70 ans :
les personnes croyantes sont plus nombreuses que les non croyantes, et plus les personnes sont agées, plus elles sont croyantes.
Alors que pour les personnes non croyantes, on remarque qu'elles sont beaucoup moins nombreuses que les croyantes.



Voyons un autre figure pour pouvoir analyser davantage :
```{r}
epic %>%
  filter(!(Religiosite %in% "Ne souhaite pas repondre")) %>%
  ggplot() +
  aes(fill = Religiosite, y = Age_individu) +
  geom_boxplot() +
  scale_fill_hue(direction = 1) +
  theme_light()+
  labs(title = "Age en fonction de croyance en 2013")
```
en 2013:
on constate que les croyants sont agés de 20 à 70 ans, avec:
-Premier quartile autour de 39 ans
-La médiane est autour de 48 ans
-Troisieme quartile autour de 57 ans

alors que les non croyants sont agé de 20 à 70 ans, avec:
-Premier quartile autour de 34 ans
-La médiane est autour de 44 ans
-Troisieme quartile autour de 52 ans


Conclusion:
La religiosité en fonction de l'âge entre 2003 et 2013:
Nous pouvons remarquer un léger changement de croyance en fonction de l'age des croyants:
En 2003, le nombre de personne croyantes est le plus élevé entre 35 et 55 ans.
En 2013, plus l'age augmente plus le nombre des personnes croyantes augmente.

En 2003, l'age médiane des personnes croyantes est autour de 50 ans
En 2013, l'age médiane des personnes croyantes est autour de 48 ans

En 2003, l'age médiane des personnes non-croyantes est autour de 40 ans
En 2013, l'age médiane des personnes non-croyantes est autour de 44 ans


# Homogamie sociale et religiosité

## 1. Niveaux de diplôme

Nous allons créer une nouvelle variable qui nous permettra de voir s'il ya un homogamie de diplome
```{r}
hdv$meme_diplome <- ifelse(as.character(hdv$Niveau_etude_conjoint) == as.character(hdv$Niveau_etude_enquete), "YES", "NO")
```
Nous allons créer une variable qui nous permettra de voir si il y'a un homogamie de diplome. 
```{r}
epic$meme_diplome <- ifelse(as.character(epic$Diplome_eleve_conjoint) == as.character(epic$Diplome_eleve_enquete), "YES", "NO")
```


### Homogamie et religion 

Representation de l'homogamie en fonction de l'appartenance à une religion.
```{r}
freq(epic$meme_diplome)

table(epic$meme_diplome)
data_reg <-data.frame(table(epic$meme_diplome))
data_reg


ggplot(epic) +
  aes(y=meme_diplome,x = ..prop..,group = 1,fill= ..prop..)+
  geom_bar() +
  labs(title = "Meme diplome",
       y="pourcentage") +
  theme_bw()



table(epic$meme_diplome)
```
je vais croiser la variable religiosité avec meme diplome pour voir si les personnes qui se déclarent religieuses, portent moins d'attention à l'homogamie de diplome
tableau trie a plat ( tableau de contingence)
```{r}
tab_epic = table(epic$meme_diplome,epic$Religiosite)
tab_hdv = table(hdv$meme_diplome,hdv$Religiosite)
```
nous avons constaté que les personnes qui se déclarent croyants porte moins attentions à l'homogamie de diplome(73.3) que les non croyant(25.4)

!!!!!!!!!!!!!!!!!!!!!!!!!!!!!!!!!!!!!!!!Attention ! si la différence est si importante, c'est parce qu'il y a beaucoup plus de croyants que de non croyants (on est sur du 73/25), ce qu'il nous faut c'est "chez les croyants, il y a tant d'homogamie, ce qui est plus/moins que chez les non-croyants"
Pour ça, il faut utiliser 'cprop' et non 'lprop'
```{r}
lprop(tab_epic)
lprop(tab_hdv)
mosaicplot(tab_epic)


ggplot(data = epic) +
  geom_mosaic(aes(x = product(meme_diplome, Religiosite), fill = Religiosite, na.rm = TRUE)) +
  xlab("") + ylab("") +
  theme(legend.position = "bottom")

ggplot(data = hdv) +
  geom_mosaic(aes(x = product(meme_diplome, Religiosite), fill = Religiosite, na.rm = TRUE)) +
  xlab("") + ylab("") +
  theme(legend.position = "bottom")
```

Le tableau nous montre que les individu qui croient au catholicisme semblent avoir le Brevet des collèges,BEPC,brevet élémentaire,DNB ou diplôme étrangers de même niveau comme diplôme le plus élevé (64.8).
!!!!!!!!!!!!!!!!!!!!!!!!!! On ne fait ici, aucune différence entre les religions, et puis quel est l’intérêt de dire que les croyants ont des diplômes ? 


## 2.Homogamie proffessionnelle

Pour pouvoir étudier le comportement homogame dans sa dimension professionnelle, nous allons regrouper les modalités des variables de CSP de chaque base en trois catégories :
CSP_populaires
CSP_moyennes
CSP_superieures

Au vu de la faible représentation des modalités "ne sait pas", "En etude" et "Autre", nous avons décidé de les enlever de notre population

```{r}
epic$CSP_conjoint_recode <- epic$CSP_conjoint
epic$CSP_conjoint_recode <- as.factor(epic$CSP_conjoint_recode)
epic$CSP_conjoint_recode <- fct_recode(epic$CSP_conjoint_recode,
                                       "CSP_populaires"="Agriculteurs",
                                       "CSP_superieures"="Artisans, commercants, chefs d'entreprise",
                                       "CSP_superieures"="Cadres des entreprises",
                                       "CSP_superieures"="Professions intellectuelles, cadres superieurs du public, professions liberales",
                                       "CSP_moyennes"="Professions intermediaires de l'enseignement du public",
                                       "CSP_moyennes"="Professions intermediaires de la sante et du travail social",
                                       "CSP_moyennes"="Professions intermediaires des entreprises",
                                       "CSP_moyennes"="Employes bureau et secteur public",
                                       "CSP_moyennes"="Employes commerce et services",
                                       "CSP_populaires"="Ouvriers qualifies",
                                       "CSP_populaires"="Ouvriers non qualifies",
                                       "CSP_populaires"="Au foyer",
                                       NULL="En etudes",
                                       NULL="Ne sait pas")

epic$CSP_enquete_recode <- epic$CSP_enquete
epic$CSP_enquete_recode <- as.factor(epic$CSP_enquete_recode)
epic$CSP_enquete_recode <- fct_recode(epic$CSP_enquete_recode,
                                      "CSP_populaires"="Agriculteurs",
                                      "CSP_superieures"="Artisans, commercants, chefs d'entreprise",
                                      "CSP_superieures"="Cadres des entreprises",
                                      "CSP_superieures"="Professions intellectuelles, cadres superieurs du public, professions liberales",
                                      "CSP_moyennes"="Professions intermediaires de l'enseignement du public",
                                      "CSP_moyennes"="Professions intermediaires de la sante et du travail social",
                                      "CSP_moyennes"="Professions intermediaires des entreprises",
                                      "CSP_moyennes"="Employes bureau et secteur public",
                                      "CSP_moyennes"="Employes commerce et services",
                                      "CSP_populaires"="Ouvriers qualifies",
                                      "CSP_populaires"="Ouvriers non qualifies",
                                      "CSP_populaires"="Au foyer",
                                      NULL="En etudes",
                                      NULL="Ne sait pas")

hdv$CSP_enquete_recode <- hdv$Position_profess_enquete
hdv$CSP_enquete_recode <- as.factor(hdv$CSP_enquete_recode)
hdv$CSP_enquete_recode <- fct_recode(hdv$CSP_enquete_recode,
                                     "CSP_populaires"="Manoeuvre ou ouvrier specialise",
                                     "CSP_populaires"="Ouvrier qualifie ou technicien.ne d'atelier",
                                     "CSP_moyennes"="Technicien.ne non cadre",
                                     "CSP_moyennes"="Agent administratif ou commerciaux",
                                     "CSP_superieures"="Ingenieur ou cadre",
                                     "CSP_moyennes"="Employe ou personnel",
                                     NULL="Autre",
                                     NULL="Ne sait pas")

hdv$CSP_conjoint_recode <- hdv$Position_profess_conjoint
hdv$CSP_conjoint_recode <- as.factor(hdv$CSP_conjoint_recode)
hdv$CSP_conjoint_recode <- fct_recode(hdv$CSP_conjoint_recode,
                                      "CSP_populaires"="Manoeuvre ou ouvrier specialise",
                                      "CSP_populaires"="Ouvrier qualifie ou technicien.ne d'atelier",
                                      "CSP_moyennes"="Technicien.ne non cadre",
                                      "CSP_moyennes"="Agent administratif ou commerciaux",
                                      "CSP_superieures"="Ingenieur ou cadre",
                                      "CSP_moyennes"="Employe ou personnel",
                                      NULL="Autre",
                                      NULL="Ne sait pas")
```
Nous faisons l’hypothèse que la structure sociale n'a pas beaucoup changé en 10 ans
Cela implique d'équilibrer le nombre de personnes dans chaque catégorie et donc de considérer les "employe ou personnel" comme classe moyenne malgré la complexité sociale de ce groupe 

## Représentation

Il s'agit maintenant de représenter la proportion d'homogamie dans chaque catégorie professionnelle et ce selon la religiosité de l’enqueté
Nous allons donc construire au préalable les tableaux correspondants sous forme de bases de données pour pouvoir les utiliser dans ggplot

### On commence par le tableaux d'epic et ici des croyants :
```{r}
tab1<-data.frame(cprop(table(
  filter(epic, Religiosite == "Croyant" 
         & !is.na(CSP_conjoint_recode)
         )$CSP_conjoint_recode,
  filter(epic, Religiosite == "Croyant" 
         & !is.na(CSP_conjoint_recode)
         )$CSP_enquete_recode),total = FALSE))
tab1$Religiosite<-"Croyant"
```

### Puis des non-croyants :
```{r}
tab2<-data.frame(cprop(table(
  filter(epic, Religiosite == "Non-Croyant" 
         & !is.na(CSP_conjoint_recode)
         )$CSP_conjoint_recode,
  filter(epic, Religiosite == "Non-Croyant" 
         & !is.na(CSP_conjoint_recode)
         )$CSP_enquete_recode),total = FALSE))
tab2$Religiosite<-"Non-Croyant"
```

Que l'on fusionne, renomme et arrondi (en sociologie, un surplus de précision est absurde)
```{r}
tabepiccsp<-rbind(tab1, tab2)
names(tabepiccsp)<-c('CSP_conjoint',
               'CSP_enquete',
               'Freq',
               'Religiosite')
tabepiccsp$Freq<-round(tabepiccsp$Freq,1)
rm(tab1,tab2)
```

### Ensuite on fait de même avec HDV :
```{r}
tab1<-data.frame(cprop(table(
  filter(hdv, Rapport_religion == "Ni pratique ni appartenance" 
         | Rapport_religion == "Rejet" 
         & !is.na(CSP_conjoint_recode)
         )$CSP_conjoint_recode,
  filter(hdv, Rapport_religion == "Ni pratique ni appartenance" 
         | Rapport_religion == "Rejet" 
         & !is.na(CSP_conjoint_recode)
         )$CSP_enquete_recode),total = FALSE))
tab1$Religiosite <-"Non-Croyant"

tab2<-data.frame(cprop(table(
  filter(hdv, Rapport_religion == "Pratique reguliere" 
         | Rapport_religion == "Pratique occasionnelle" 
         | Rapport_religion == "Sentiment d'appartenance sans pratique" 
         & !is.na(CSP_conjoint_recode)
         )$CSP_conjoint_recode,
  filter(hdv, Rapport_religion == "Pratique reguliere" 
         | Rapport_religion == "Pratique occasionnelle" 
         | Rapport_religion == "Sentiment d'appartenance sans pratique" 
         & !is.na(CSP_conjoint_recode))$CSP_enquete_recode),total = FALSE))
tab2$Religiosite <-"Croyant"

tabhdvcsp<-rbind(tab1, tab2)
names(tabhdvcsp)<-c('CSP_conjoint',
                     'CSP_enquete',
                     'Freq',
                     'Religiosite')
tabhdvcsp$Freq<-round(tabhdvcsp$Freq,1)
rm(tab1,tab2)
```

## On peut alors construire les graphiques 
### Pour Epic :
```{r}
ggplot(filter(tabepiccsp, CSP_conjoint == CSP_enquete)) + #Comme on s'intéresse à l'homogamie professionnelle, on ne regarde que les personnes en couple avec des individus de même classe de CSP
  aes(x = CSP_enquete, weight = Freq) +
  geom_bar(fill = "#24D1C1") +
  scale_x_discrete(limits = c("CSP_populaires", "CSP_moyennes", "CSP_superieures"), labels=c("CSP populaires", "CSP moyennes", "CSP superieures")) + #On réordonne pour que la lecture soit plus intuitive
  labs(
    x = "CSP de l'enquêté",
    y = "Proportion d'homogamie",
    title = "Proportion d'homogamie professionnelle",
    subtitle = "selon la religiosité, en 2013",
    caption = "Source : EPIC, 2013
    Population : individus en couple
    Lecture : en 2013, 49,5% des individus se déclarant croyant et de CSP superieure sont en couple avec des individus de même CSP") +
  geom_text(aes(y = Freq +2, 
                label = paste0(Freq, ' %')), 
            position = position_dodge(.9), 
            size = 3) + #On ajoute ici les pourcentage de chaque barre pour faciliter la lecture 
  theme_minimal() +
  facet_wrap(vars(Religiosite)) #On demande de faire deux graphiques cote à cote pour pouvoir comparer
```

On voit dans sur ce graphique que les personnes de CSP populaire se definissant comme croyantes sont plus homogames que celles se definissant comme non croyantes (46.7% contre 42.7%). De même pour les personnes de CSP Superieures (49.5% contre 45.6%). 
Cependant, les personnes de CSP moyenne croyantes sont moins homogames que les non croyantes (47.8% contre 54.1%).


### Et pour HDV : 
```{r}
ggplot(filter(tabhdvcsp, CSP_conjoint == CSP_enquete)) +
  aes(x = CSP_enquete, weight = Freq) +
  geom_bar(fill = "#24D1C1") +
  scale_x_discrete(limits = c("CSP_populaires", "CSP_moyennes", "CSP_superieures"), labels=c("CSP populaires", "CSP moyennes", "CSP superieures")) +
  labs(
    x = "CSP de l'enquêté",
    y = "Proportion d'homogamie",
    title = "Proportion d'homogamie professionnelle",
    subtitle = "selon la religiosité, en 2003",
    caption = "Source : HDV, 2003
    Population : individus en couple
    Lecture : en 2013, 52% des individus se déclarant croyant et de CSP moyenne sont en couple avec des individus de même CSP") +
  geom_text(aes(y = Freq +2, 
                label = paste0(Freq, ' %')), 
            position = position_dodge(.9), 
            size = 3) +
  theme_minimal() +
  facet_wrap(vars(Religiosite))
```
Ce dernier graphique montre une même tendance pour les catégories populaires et moyennes mais une tendance inverse pour les catégories superieures.
Comme ces dernières catégories regroupent peu d'individus et qu'il nous a falllu faire un recodage un peu grossier, il semble dangereux d'interpreter ce changement radical de tendance (on est passé de -3.9 pts à +9.6)

# Conclusion

On a pu voir que dans la population française, les personnes qui se déclarant croyantes sont plus souvent en couple que les non-croyantes (67,2% contre 61,6% en 2003) ce qui montre l'existence d'un lien particulier entre les normes et valeurs religieuses et la mise en couple. Nous avons aussi pu confirmer la corrélation positive entre croyance et age. 
Les deux dimensions de l'homogamie sociale que nous avons choisis d'approfondir (le niveaux de diplôme et les CSPs) ont permis de percevoir une corrélation intéressante entre homogamie et religiosité : Les personnes se déclarants croyantes sont légèrement plus souvent en couple avec des individus de même niveau de diplôme. De plus, si en moyenne la croyance semble peut affecter l'homogamie professionnelle, elle a une effet très distinct selon la classe sociale. En effet, chez les classes populaires, le fait de croire est légèrement (de l'ordre de 4 points) mais positivement corrélé à l'homogamie de CSP alors qu'il l'est fortement et négativement pour les classes moyennes (de -6 à -10 points).
Il serait particulièrement intéressant d'approfondir la description de ce phénomène en creusant chaque dimension via le prisme des différences de pratiques religieuses qui vont du simple sentiment d'appartenance à une pratique quotidienne et impliquent donc un rapport très différencié aux normes et valeurs concernant l'amour.
